臺灣桃園地方法院民事判決　　　　　　 95年度簡上字第148號
上　訴　人　丙○○
被　上訴人　丁○○
上列當事人間清償債務事件，上訴人對於中華民國95年4 月20日
本院中壢簡易庭95年度壢簡字第420 號第一審判決，提起上訴，
本院於民國96年1 月25日辯論終結，判決如下：
    主      文
原判決廢棄。
被上訴人應給付上訴人新台幣伍拾萬元，及自民國九十五年三月
十六日起至清償日止，按週年利率百分之五計算之利息。
第一、二審訴訟費用由被上訴人負擔。
    事實及理由
一、本件被上訴人未於言詞辯論期日到場，核無民事訴訟法第38
    6 條各款所列情形，爰依上訴人之聲請，由其一造辯論而為
    判決。
二、上訴人起訴主張：被上訴人於民國92年間，因所開設之富儀
    金雅企業社需要資金周轉而透過其前妻甲○○向伊借款新台
    幣（下同）1,000,000 元，伊並於同年6 月16日依甲○○之
    指示分2 次各將500,000 元匯入被上訴人及訴外人陳徐崇之
    銀行帳戶內，而被上訴人亦簽發2 紙面額均為500,000 元之
    支票給上訴人，其中1 張支票有兌現，另1 張於到期日將屆
    至時，被上訴人卻以其戶頭沒錢希望能延遲還款為由，向伊
    取回該張支票，惟被上訴人迄今均未曾與上訴人商議還款事
    宜，經上訴人以存證信函催告，被上訴人均置之不理，為此
    依消費借貸之法律關係，訴請被上訴人返還系爭借款及法定
    遲延利息。原審為上訴人敗訴之判決，顯有錯誤，請求撤銷
    原判決，及判決如主文第二項之聲明。
三、被上訴人則以：本件借款係其前妻甲○○向上訴人所借，且
    支票是甲○○以被上訴人名義所簽發，伊並不知悉此事等語
    置辯。原審為上訴人敗訴之判決，並無錯誤，請求駁回上訴
    。
四、被上訴人對於上訴人主張其於92年6 月16日，依甲○○之指
    示各將500,000 元匯入被上訴人及訴外人陳徐崇銀行帳戶內
    ，而被上訴人亦簽立2 紙票面金額均為500,000 元之支票予
    上訴人，其中1 張支票有兌現，另1 張支票於到期日將屆至
    時，被上訴人卻以其戶頭沒錢希望能延遲還款為由，向上訴
    人取回該張支票，惟嗣後經催告均未清償該筆500,000 元款
    項之事實，並不加爭執，復有上訴人提出中國國際商業銀行
    中壢分行國內匯款申請書2 張、存摺記錄1 件等影本為證，
    並經證人甲○○、乙○○證述無訛，則此部分之事實，自堪
    信為真實。
五、故本案首應審究者為：（一）兩造間是否有借貸關係存在？
　　（二）被上訴人是否有清償債務之義務？茲分述如下：
（一）按稱消費借貸者，謂當事人一方移轉金錢或其他代替物之
      所有權於他方，而約定他方以種類、品質、數量相同之物
      返還之契約，民法第474 條第1 項定有明文；又消費借貸
      係契約行為，上訴人主張消費借貸關係存在，即應就消費
      借貸契約確已成立之事實，負舉證責任，若其先不能舉證
      ，則被上訴人就其抗辯事實即令不能舉證，或其所舉證據
      尚有疵累，亦應駁回上訴人之請求，觀諸最高法院17年上
      字第917 號判例要旨即明。又主張法律關係存在之當事人
      ，僅須就該法律關係發生所須具備之特別要件，負舉證之
      責任，至於他造主張有利於己之事實，應由他造舉證證明
      ，最高法院48年度台上字第887 號著有判例要旨足資參酌
      。
（二）本件上訴人主張伊依甲○○指示將被上訴人所借1,000,00
      0 元款項，分別以500,000 元匯入被上訴人及訴外人陳徐
      崇銀行帳戶，並收受由被上訴人所簽發面額均為500,000
      元之支票2 紙，而被上訴人對此既不加爭執，僅以上訴人
      係因甲○○向其借款而支付該筆款項為辯詞。惟查：１、
      依證人甲○○證述：「（當初你是以誰名義向上訴人借款
      ？）富儀金雅企業社名義。（你如何向上訴人借款？）與
      被上訴人原來是夫妻關係，當初富儀金雅企業社是被上訴
      人經營。公司（即指富儀金雅企業社）週轉不靈時，被上
      訴人叫我自己想辦法，我就找上訴人，告訴上訴人公司週
      轉不靈，會有貨款下來，因此向上訴人借款。上訴人要求
      如果是公司借款，就要公司簽發支票，因此就簽發公司兩
      張支票交付上訴人。（支票有無兌現？）第1 張有兌現，
      第2 張沒有兌現。（為何沒有兌現？）因為會計告訴我存
      款不足，希望上訴人不要將支票兌現。（當初要求上訴人
      匯款的帳戶是否你要求的？）會計要求的。當初積欠陳徐
      崇的貨款，所以將款項匯入他的帳戶。（這筆借款是存在
      於你與上訴人還是公司與上訴人間？）公司與上訴人間，
      因為錢是匯入公司的帳戶。（公司有無授權你，以公司名
      義，向他人借款？）有，丁○○叫我去借的。」（見本院
      卷第26、27頁）等語，足見甲○○係以富儀金雅企業社名
      義向上訴人借款。被上訴人如非借款人，為何簽發支票用
      以清償系爭借款，且讓其中一張支票兌現，另一張以存款
      不足為由透過會計乙○○向上訴人索回支票。另查富儀金
      雅企業社為獨資，斯時之負責人即為被上訴人，有營利事
      業登記資料在卷可稽。２、次依證人乙○○證述：「（當
      初公司有簽發兩張支票給上訴人，但一張已經兌現，另外
      一張沒有兌現，為何沒兌現？後來公司如何處理此筆債務
      ？）因為不夠錢，所以沒辦法讓支票兌現，提早一天或當
      天由我向上訴人提示的銀行取回系爭支票（此行為經過上
      訴人同意）。後來公司沒有處理此筆債務。（事後上訴人
      有無再向公司請求清償此筆債務，然後公司如何處理？）
      有，上訴人事後有向公司請求清償此筆債務，我有轉告給
      被上訴人，但被上訴人沒有告訴我答案。（公司之印章及
      支票平常誰在保管？簽發支票是否都是被上訴人用印？）
      因為公司是以被上訴人個人名義開戶，老闆即被上訴人在
      保管，簽發支票時有時我用印，甲○○也有用印，被上訴
      人也有用印。用印完畢時，馬上將印章交還被上訴人保管
      。」（見本院卷第43-4 4頁）等語，核與上訴人所述情形
      及上揭證人甲○○所為證述相符。足見被上訴人辯稱伊收
      到上訴人之存證信函時始知悉甲○○向上訴人借款，系爭
      支票係甲○○所簽發及用印，乙○○未曾向其請示如何處
      理清償上訴人之借款一事云云，並非真實。３、依上所陳
      ，可知本件消費借貸係存在於上訴人與被上訴人之間，而
      被上訴人未能就有利於己之證據資料提出供本院參酌，僅
      空言否認與上訴人間有借貸存在，洵不足採。
（三）是以，上訴人所稱被上訴人係透過甲○○向伊借款乙情，
      堪信為真。從而，本件消費借貸關係應係存在於上訴人與
      被上訴人間。既然被上訴人向上訴人借款1,000,000 元，
      而僅清償500,000 元，尚積欠500,000 元。從而，本件上
      訴人依消費借貸之法律關係，請求被上訴人返還剩餘之50
      0,000 元借款及法定遲延利息，為有理由，應予准許。
六、綜上所述，上訴人本於借貸之法律關係，請求被上訴人給付
    500,000 元及自起訴狀繕本送達翌日即95年3 月16日起至清
    償日止，按週年利率5%計算之利息，為有理由，應予准許。
    原審為上訴人敗訴之判決，尚有未洽。上訴意旨指摘原判決
    不當，求予廢棄改判，為有理由。爰由本院予以廢棄改判，
    如主文第二項所示。
七、兩造其餘攻擊防禦方法及所提出之各項證據資料，經審酌後
    ，因認與本件判決之基礎無涉，且不影響判決之最後結果，
    爰不予以一一論述，併此敘明。
據上論結，本件上訴為有理由，依民事訴訟法第436 之1 第3 項
、第385 條第1 項前段、第450 條、第78條，判決如主文。
中　　華　　民　　國　　96　　年　　2 　　月　　 8　　日
                  民事第三庭　　審判長法　官　潘進柳
                              　　　  法　官　陳永來
                                　　　法　官　張益銘
上列正本證明與原本無異。
不得上訴。
中　　華　　民　　國　　96　　年　　2 　　月　　 8　　日
                                      書記官　陳鳳怡
